【裁判字號】    98,重上,74
【裁判日期】    990428
【裁判案由】    確認抵押債權不存在
【裁判全文】
臺灣高等法院高雄分院民事判決          98年度重上字第74號
上  訴  人  大眾商業銀行股份有限公司
法定代理人  丙○○
訴訟代理人  胡仁達律師
            吳小燕律師
複代理人    嚴宮妙律師
訴訟代理人  乙○○
被上訴人    信漢建設股份有限公司
法定代理人  丁○○○
訴訟代理人  楊申田律師
            吳淑靜律師
被上訴人    甲○○
上列當事人間因確認抵押債權不存在事件，對於民國98年8 月6
日臺灣高雄地方法院95年度重訴字第282 號第一審補充判決提起
上訴，本院於99年4 月14日辯論終結，茲判決如下：
    主  文
原判決廢棄。
確認被上訴人信漢建設股份有限公司對被上訴人甲○○如附表所
示三筆債權不存在。
第一、二審訴訟費用由被上訴人負擔。
    事實及理由
一、被上訴人甲○○未於言詞辯論期日到場，核無民事訴訟法第
    386 條所列各款情形，爰依上訴人之聲請，由其一造辯論而
    為判決。
二、上訴人起訴主張：第三人聯鵬企業有限公司（以下簡稱為聯
    鵬公司）於民國（下同）82年7 月31日邀同被上訴人甲○○
    為連帶保證人，陸續向上訴人申貸數筆借款；惟聯鵬公司自
    83年7 月3 日起即未再還款，迭經催討亦未置理，尚積欠上
    訴人新臺幣（下同）34,979,493元未清償。被上訴人甲○○
    為聯鵬公司之連帶保證人，應負清償責任；詎其竟勾串被上
    訴人信漢建設股份有限公司（以下簡稱為信漢公司），先於
    83年11月11日將其所有之高雄縣林園鄉○○段第824-7 、82
    4-13、824-23、824-30地號土地（以下簡稱系爭土地）設定
    最高限額抵押權3,000 萬元予被上訴人信漢公司，並辦妥抵
    押權設定登記，其後並於95年間，以倒填日期之方式虛偽製
    作借據，而由被上訴人信漢公司持之對被上訴人甲○○聲請
    原法院核發支付命令，請求被上訴人甲○○返還其於83年11
    月20日借貸之500 萬元、84年1 月16日借貸之1,000 萬元、
    84年6 月1 日借貸之1,000 萬元，合計2,500 萬元（下稱系
    爭債權）。信漢公司聲請核發支付命令主張貸與甲○○如附
    表所示之系爭債權及另主張如附表所示之系爭債權係受讓自
    黃賜林借予甲○○之借款債權，均屬通謀虛偽意思表示而無
    效，且係以有背於善良風俗之方法，加損害於上訴人，爰提
    起本訴，聲明求為判決：確認被上訴人甲○○與被上訴人信
    漢公司間於83年11月11日就高雄縣林園鄉○○段第824-7 、
    824-13、824-23、824-30地號土地所設定第一順位最高限額
    3,000 萬元抵押權所擔保之債權（即附表所示之債權）不存
    在。
三、被上訴人甲○○未於言詞辯論期日到庭作何聲明或陳述。
四、被上訴人信漢公司則以：信漢公司與甲○○間之債權債務關
    係，乃第三人黃林賜多次借款予甲○○後，再將債權轉讓予
    信漢公司，並要求甲○○設定抵押權及簽立借據，其間並無
    通謀虛構債權之情事。且信漢公司曾於95年6 月9 日聲請對
    甲○○發支付命令，該支付命令業已於95年7 月10日確定，
    應與確定判決有同一之效力。則甲○○與信漢公司間之債權
    債務關係既經確定之支付命令確認其存在，甲○○自不可再
    提確認債權不存在之訴，上訴人之訴顯無理由等語置辯。
五、原審為上訴人敗訴之判決，上訴人不服，提起上訴請求：(一)
    原判決不利於上訴人部分廢棄。(二)上開廢棄部分，請求確認
    甲○○與信漢建設股份有限公司間為臺灣高雄地方法院95年
    度促字第39427 號支付命令所稱之83年11月20日借款金額50
    0 萬元、84年1 月16日借款金額1,000 萬元及84年6 月1 日
    借款金額1,000 萬元等3 筆債權不存在。被上訴人則請求駁
    回上訴。
六、兩造不爭執事項：
  (一)原法院95年度促字第39427號民事支付命令已確定。
  (二)原法院95年度重訴字第282 號96年7 月9 日判決及本院96年
    度重上字第60號判決已確定。
七、本院判斷：
    被上訴人信漢公司對甲○○如附表所示之系爭借款債權，是
    否為通謀虛偽意思表示無效而不存在？
  1.按金錢借貸契約為要物契約，應由貸與人就交付金錢之事實
    負舉證之責。所謂交付，指貸與人將其對為借貸標的款項之
    事實上管領力移轉與借用人而言。（最高法院81年度台上字
    第2749號判決及同院88年度台上字第1858號判決參照），又
    表意人與相對人通謀而為虛偽意思表示者，其意思表示無效
    ，民法第87條第1項前段定有明文。
  2.查信漢公司於95年5 月8 日具狀向原法院聲請對甲○○發支
    付命令，該狀稱「債務人甲○○於民國83年11月間，以其所
    有．．．共4 筆土地為債權人信漢建設股份有限公司設定新
    臺幣3,000 萬元之最高限額抵押權，用以擔保其於上揭權利
    存續期間，所分別於附表所示日期向債權人借貸共計2,500
    萬元之借款．．．」，並提出借據3 紙皆記載「立據人：甲
    ○○」及「茲向信漢建設股份有限公司借貸．．．貸款期間
    無息．．．。」（原法院95年度促字第39427 號卷1 、2 、
    5 ～7 頁），即信漢公司係以貸與人之地位，主張與甲○○
    間有系爭債權之借貸契約，惟信漢公司並未證明有交付系爭
    借款2,500 萬元予甲○○之事實。甲○○則具狀稱系爭之2,
    500 萬元係借自其妻舅黃賜林云云（本院卷第91、92頁）證
    人黃賜林在原審證稱該2,500 萬元係甲○○向其借用，伊再
    將該債權讓與信漢公司等語（原審卷第139 頁），信漢公司
    遂改口辯稱：系爭債權係受讓自黃賜林，足見信漢公司並無
    出借及交付系爭2,500 萬元予甲○○，上開三紙借據顯為甲
    ○○所虛立，信漢公司原先抗辯出借系爭2,500 元予甲○○
    ，並由甲○○出具上述三紙借據交其收執，乃屬虛偽。
  3.聯鵬公司於82年7 月31日邀同甲○○為連帶保證人，陸續向
    上訴人申貸數筆借款，聯鵬公司自83年7 月3 日起即未再還
    款，迭經催討亦未置理，經上訴人訴請原法院命被上訴人連
    帶給付42,665,000元，於84年6 月12日判決確定，有原法院
    84年重訴字第114 號判決可稽（本院卷第43～46頁）。是聯
    鵬公司自83年7 月3 日起即發生財務問題，未再還款，甲○
    ○則已知悉。惟甲○○旋即在聯鵬公司週轉不靈後，於83年
    11月11日提供系爭土地為信漢公司設定最高限額3,000 萬元
    抵押權，可知甲○○所負連帶保證人之連帶清償義務，早在
    上開抵押權設定前即主債務人聯鵬公司未能按期還款時業已
    發生，該最高限額抵押權經本院以96重上字第60號判決及最
    高法院97年台上字第742 號裁定確認被上訴人間該最高限額
    抵押權為無效確定（本院卷(一)第148 頁），信漢公司於95年
    5 月8 日向原法院對甲○○就系爭債權聲請核發支付命令（
    95年度促字第39427 號），於同年7 月10日確定（原審卷第
    64、65頁），然在信漢公司聲請核發支付命令前，上訴人早
    於同年2 月24日，就上開84年度重訴字114 號判決所命給付
    ，經強制執行尚未受償餘額34,979,493元，聲請原法院對甲
    ○○等為強制執行在案（本院卷(一)第7 、8 、37～41頁），
    且因系爭土地上存有被上訴人間虛設之最高限額抵押權3,00
    0 萬元，遠高於系爭土地所核定之最低價額1,202 萬1,000
    元，認無拍賣實益，原法院遂於同年12月4 日發函命上訴人
    提供系爭土地賣得價金於扣除優先債權及強制執行費用後，
    有賸餘之證明，或指定超過上開費用之最低價額並負擔費用
    ，否則將撤銷查封等語（本院卷(一)第41頁）。俱見被上訴人
    乃因上訴人為上述強制執行而通謀虛偽簽立上開三紙借據，
    由信漢公司執以向原法院聲請發支付命令，以期排除上訴人
    強制執行之目的。
  4.信漢公司向原法院聲請前開支付命令時，主張係貸予甲○○
    2,500 萬元，並未說明係因受讓自訴外人黃賜林對甲○○之
    借款債權，而於本件訴訟中，始主張係因受讓自黃賜林對甲
    ○○之借款債權2,500 萬元。查，就甲○○向黃賜林借款之
    方式乙節，黃賜林係稱：「（法官問：之前借款給甲○○幾
    次？）忘了，借很多次，有時50萬，有時100 萬．．．。」
    （本院卷(二)第203 、204 頁）信漢公司於原審亦曾表示：「
    ．．．黃賜林與被告甲○○間之借貸關係長達十年餘，此十
    多年間，依證人黃賜林所述，被告甲○○借貸次數甚多、非
    常頻繁，借貸之金額不一，有時十幾萬，最高或有達50萬、
    100 萬者，然亦非每次多如此巨額。總額2,700 萬，係逐筆
    長年累積，積少成多所計。」（同上卷第206 頁）及於本院
    陳稱：「再者黃賜林與甲○○的借款長達20年，陸續分多次
    借款．．．。」（同上卷第107 頁）均稱甲○○與黃賜林間
    借款，乃多次、少額借款累積而達2,700 萬元云云。惟互核
    甲○○之民事陳述狀，甲○○卻稱：「．．．相關資金之借
    貸於83年11月20日新臺幣500 萬元、84年1 月16日新臺幣1,
    000 萬元、84年6 月1 日新臺幣1,000 萬元，此三筆新臺幣
    2,500 萬元之借款千真萬確並存在。」云云，二者就借款金
    額之陳述，即差距達200 萬元之譜。況且，甲○○所陳稱借
    款方式係於系爭借據所載借款日分3 次借款500 萬元、1,00
    0 萬元及1,000 萬元，與信漢公司及黃賜林所稱係於過去十
    餘年間多次借款所累積而成云云，顯有齟齬，再者信漢公司
    復辯稱：「黃賜林當時雖僅任公務人員，但其祖傳家產雄厚
    ，因公務人員收入微薄，其個人並另進行多項投資，除投資
    魚塭養蝦苗外，並另有投資股票及房地產，皆頗成功．．．
    名下資產可謂十分富足．．．黃賜林因本身財產富足，再加
    上甲○○都是透過母親向其借貸，而甲○○之妻，與黃賜林
    為親姊弟，是黃賜林在本身並無經濟困難之情況下．．．」
    云云。（同上卷第206 、207 頁）然信漢公司所提出之黃賜
    林之財產資料及證券帳戶明細表（同上卷第209 ～217 頁）
    ，其中土地部分似僅有一筆因繼承所得座落高雄縣林園鄉○
    ○○段3 小段1810地號之土地；復參黃賜林個人之證券帳戶
    明細表所示，上開帳戶內維持之通常餘額為一、二百萬元，
    且黃賜林係採取短線進出之投資模式，證券交割股款甫經入
    帳，不越數日即另行轉帳匯出或直接提領，至83年6 月底時
    ，該帳戶餘額款項更僅有328 元，何來富有？此外，黃賜林
    於原審證述：「（法官問：與兩造有無親屬或僱傭關係？）
    信漢公司的負責人是我太太，而甲○○是我親二姊夫。」及
    「（法官問：為何會想要轉讓債權給你太太的公司？）因為
    我母親說因為我投資都是用我太太的公司，所以我母親才會
    說將我的債權轉讓給我太太的公司，以便處理。」等語，可
    知黃賜林與信漢公司關係密切、利害與共。倘黃賜林「本身
    財產富足」，即便將2,700 萬元長期無息借予他人仍遊刃有
    餘，則信漢公司，又豈會如甲○○所言般僅因投資住商大樓
    失敗而停業倒閉（本院卷(一)第92頁）？甚且，信漢公司早在
    95年7 月10日即取得對甲○○之確定支付命令，本得循強制
    執行程序取償，藉以改善財務問題，豈會坐視公司財務狀況
    繼續惡化，而遲未追償之理？
  5.信漢公司復稱：依據黃賜林之證述可知當時信漢公司已經和
    黃賜林及黃賜林之母、甲○○及黃賜林的二姐即甲○○之妻
    開會磋商，討論債權轉讓給信漢公司並設定抵押權給信漢公
    司之事，最後決定由甲○○直接寫借據給信漢公司，並把土
    地設定最高限額抵押權給信漢公司，但黃賜林並未說明當天
    確實日期是何時，相關開會日期詢問信漢公司後再行查報。
    」等語（本院卷(二)第66頁）。惟查，上述借據3 紙係被上訴
    人間通謀，由甲○○虛立交由信漢公司聲請原法院核發支付
    命令已如前述，依該借據之借款記載作成之日期，依序為83
    年11月20日、84年1 月16日、84年6 月1 日，而本件最高限
    額抵押權之設定係在83年11月11日，係在此三筆借款之前即
    已設定，時間相距長達半年以上，應非如信漢公司所稱係開
    會當天由甲○○書立上開借據作成債權轉讓之協議與通知。
  6.信漢公司抗辯系爭債權曾向原法院聲請對甲○○發支付命令
    ，該支付命令業已於95年7 月10日確定，應與確定判決有同
    一之效力。信漢公司對甲○○之系爭債權已經確定之支付命
    令認屬存在等語，惟上開支付命令未經實體審理，彼等是否
    確實成立消費借貸契約，仍待實體上之審酌（最高法院96年
    度台上字第2855號裁定參照），經本院調查審認之結果，被
    上訴人所提證據並不能證明被上訴人甲○○與黃賜林間有成
    立消費借貸契約及交付借款或信漢公司有受讓自黃賜林對甲
    ○○系爭債權之事實，信漢公司主張對甲○○有系爭債權存
    在，乃屬彼等間通謀虛偽意思表示而無效，亦即被上訴人間
    之系爭債權並不存在，自不受上述確定支付命令之拘束。又
    上訴人另依侵權行為之法律關係，訴請確認被上訴人間系爭
    債權不存在，乃係證據上補強之論，上訴人既主張系爭債
    權不存在，係因通謀虛偽意思表示之故，又本院已審認被上
    訴人間之系爭債權因通謀虛偽意思表示無效而不存在，自不
    因上訴人復引侵權行為規定主張而受影響。
八、綜上所述，上訴人主張上述債權乃通謀虛偽意思表示，依法
    不生效力，訴請確認甲○○與信漢公司間於83年11月11日就
    高雄縣林園鄉○○段第824-7 、824-13、824-23、824-30地
    號土地所設定第一順位最高限額3,000 萬元抵押權（按該抵
    押權設定已判決無效確定如前述）所擔保之債權（即附表所
    示之債權）不存在，為有理由。原審遽以被上訴人間就該債
    權已有支付命令確定為由，未就上訴人主張被上訴人間係以
    通謀虛偽意思表示製造假債權，聲請取得支付命令，即係故
    意以違背善良風俗之方法，損害他人債權等情為審究，進而
    為上訴人敗訴之判決，尚有未合。上訴意旨指摘原判決不當
    ，求予廢棄為有理由，爰廢棄改判如主文第2 項所示。
據上論結，本件上訴為有理由，依民事訴訟法第385 條第1 項前
段、第450 條、第463 條、第78條，判決如主文。
中    華    民    國    99    年    4     月    28    日
                            民事第六庭
                                審判長法官  許明進
                                法      官  李炫德
                                法      官  張明振
以上正本證明與原本無異。
如對本判決上訴，須於判決送達後20日內向本院提出上訴狀，其
未表明上訴理由者，應於上訴後20日內向本院提出上訴理由書（
均須按他造當事人之人數附繕本）。上訴時應提出委任律師或具
有律師資格之人之委任狀，並依附註條文規定辦理。
中    華    民    國    99    年    4     月    30    日
                                  書  記  官  熊惠津
附註：
民事訴訟法第466條之1 ：
對於第二審判決上訴，上訴人應委任律師為訴訟代理人，但上訴
人或其法定代理人具有律師資格者，不在此限。
上訴人之配偶、三親等內之血親、二親等內之姻親，或上訴人為
法人、中央或地方機關時，其所屬專任人員具有律師資格並經法
院認為適當者，亦得為第三審訴訟代理人。第1 項但書及第2 項
情形，應於提起上訴或委任時釋明之。
附表：
┌──┬────────┬──────┬───┐
│編號│   借  貸  日   │  借貸金額  │利  息│
├──┼────────┼──────┼───┤
│1   │民國83年11月20日│ 5,000,000元│  無  │
├──┼────────┼──────┼───┤
│2   │民國84年01月16日│10,000,000元│  無  │
├──┼────────┼──────┼───┤
│3   │民國84年06月01日│10,000,000元│  無  │
└──┴────────┴──────┴───┘

司法院資訊處製作；財團法人民間司法改革基金會備份。
